臺灣臺北地方法院刑事判決　　　　　　　95年度易字第1017號
公　訴　人　臺灣臺北地方法院檢察署檢察官
被　　　告　甲○○
上列被告因詐欺等案件，經檢察官提起公訴（94年度調偵字第46
3號），及移送併辦（95年度偵續字第218號），本院判決如下：
    主  文
甲○○連續意圖為自己不法之所有，以詐術使人將本人之物交付
，處有期徒刑貳年；又明知為不實之事項，而使公務員登載於職
務上所掌之公文書，足以生損害於公眾及他人，處拘役伍拾日，
如易科罰金，以銀元參佰元即新臺幣玖佰元折算壹日。
    事  實
一、甲○○原係國泰世華商業銀行新生分行副理，於民國九十三
    年二月間改任萬華分行經理。詎其因買賣股票失利及積欠地
　　下錢莊債務，為取得資金週轉，竟基於意圖為自己不法所有
  　之概括犯意，連續為下述之詐欺取財犯行：
（一）甲○○九十二年九月間，明知真實姓名年籍不詳之許姓代
      書所欲購買之臺北市大安區○○○路、和平東路口附近某
      筆土地，許代書表明該筆土地係政府於四十年前，以機場
　　　設備用途向王豚山祭祀公會徵收，目前變成宿舍使用，王
　　　豚山祭祀公會認為政府徵收後用途不對，正向政府聲請買
      回中，俟政府同意原地主王豚山祭祀公會買回後，該祭祀
　　　公會再轉賣與許代書，許代書則委託甲○○屆時協助處理
　　　土地買賣之銀行貸款事宜，故政府是否同意王豚山祭祀公
　　　會買回該筆土地，王豚山祭祀公會何時可以買回再轉賣與
　　　許代書，均非明確，更遑論向銀行辦理貸款一事，且甲○○亦非該筆土地買賣雙方之仲介，亦未受許代書委託先行
      準備貸方之存款證明或資力證明，竟向乙○○佯稱：伊目
      前因一筆土地買賣案，需要錢充作貸款人之資金證明，土
      地很快就交易云云，並約定利息二分，同時簽發支票作為
      還款擔保，致乙○○誤信為真，陷於錯誤，先後提供其本
      人所有之房地及公司給甲○○向銀行辦理貸款，俟分別貸
      得新臺幣（下同）五百萬元、二百五十萬元後，再各將其
      中之三百五十萬元、一百五十萬元借款與甲○○，甲○○
      得款後，旋即填補其個人資金缺口，所簽發之支票屆期並
      未兌現，而未能如數償還前揭借款。
（二）甲○○明知其僅受鄭榮洲委託協助向銀行辦理瑞智廣告事
      業有限公司（下稱瑞智公司）洽購臺北市○○區○○段五
      小段二十九之二、二十九之三、二十九之四、二十九之五
      、二十九之六地號等五筆土地之貸款事宜，並未受託與地
      主洽談買賣議約工作，竟於九十三年四月二十二日，在臺
      北市○○區○○路五七八巷八弄三號二樓丙○○住處，向
      丙○○佯稱：已和前開五筆土地地主洽談買賣事宜，可與
      國泰世華商業銀行總行洽談投資興建之貸款計劃，並可由
      元大建設股份有限公司（下稱元大建設公司）興建大樓，
      但需要斡旋金五百萬元交與地主，四十五天內必可完成前
      揭作業，如果願意投資，可獲取高額利潤，萬一興建案未
      談成，保證原額退還云云，丙○○不疑有他，遂於當日在
      曹肇揆律師見證下簽訂契約書，並同時交付五百萬元投資
      款與甲○○，甲○○亦同時簽發付款人均為國泰世華商業
      銀行萬華分行、面額均為三百萬元、票號分別為ＨＣ00
      00000號、ＨＣ0000000號、票載發票日分別
      為九十三年六月六日、同年六月七日之支票各一紙，交與
      丙○○，作為丙○○投資前開土地買賣之獲利擔保；嗣於
      同年六月三日，甲○○又佯稱：土地案已談成，但還需保
　　　證金一百三十萬元云云，致丙○○陷於錯誤，再交付一百
  　　三十萬元與甲○○；惟甲○○取得前揭二筆款項後，旋均
      用於清償前揭個人買賣股票及積欠地下錢莊之債務，而前
      開二紙支票屆期提示均遭退票。
（三）甲○○於九十三年四月間，透過丁○○所認識之大華建設
      股份有限公司葉正雄協理與大華證券股份有限公司松山分
      公司黃炳杉經理向丁○○表達借款之意，並向丁○○佯稱
      ：伊係國泰世華銀行經理，擬買受松智路與信義路口之土
      地（即前開臺北市○○區○○段五小段二十九之二至二十
      九之六地號等五筆土地），需要斡旋金一千多萬元，並願
      意提供位於臺北市○○路之房地一棟作為擔保，四十五天
      即還，利息一百萬元等語，丁○○不疑有他，遂於同年四
      月二十九日交付一千一百萬元與甲○○（甲○○實際僅拿
      得九百萬元，另二百萬元交付葉正雄、黃炳衫作為佣金）
      ，甲○○則同時簽發付款人均為國泰世華商業銀行萬華分
      行、面額均為四百萬元、票號分別為ＨＦ0000000
      號、ＨＦ0000000號、ＨＦ0000000號、票
      載發票日均為九十三年六月十二日之本票三紙，並出具借
      據一紙，連同其配偶陳慧美所有門牌號碼臺北市○○路二
      百巷四十三號三樓房地所有權狀正本各一份，交付與丁○○作為借款擔保；惟甲○○取得前揭借款後，旋均用於清
      償前揭個人買賣股票及積欠地下錢莊之債務，而前開三紙
      本票屆期提示均遭退票。
（四）甲○○復於九十三年五、六月間，透過代書葉坤輝（另經
      檢察官為不起訴處分）向戊○○之胞兄葉木盛佯稱：甲○○是國泰世華銀行經理，要仲介一筆臺北市信義計畫區土
      地貸款案，亟需資金調度，事成後會給付紅包。嗣葉木盛
      乃將上情轉知其胞弟戊○○，致戊○○信以為真，而陷於
      錯誤，於九十三年五月底至六月初之不詳時間，交付現金
      一百萬元與葉木盛，再由葉坤輝陪同葉木盛至甲○○任職
      之國泰世華銀行萬華分行將上開現金交與甲○○，甲○○
      即開立面額一百萬元、九十三年六月十一日到期之支票一
      紙與葉木盛轉交戊○○作為擔保；詎前開支票經戊○○屆
      期提示竟遭退票。
二、甲○○明知陳慧美所有上開臺北市○○路二百巷四十三號三
    樓房地（即臺北市○○區○○段二小段六二四號土地及其上
    一四五一建號建物）之所有權狀正本，已於九十三年四月二
    十九日交付與丁○○作為借款擔保，且仍在丁○○保管中，
    竟為出賣上開房地，另基於使公務員登載不實之犯意，向陳
    慧美隱瞞此事，謊稱上開房地所有權狀已遺失，指示陳慧美
    向臺北市松山地政事務所申請補發，不知情之陳慧美遂於同
    年七月二十二日檢具切結書，向臺北市松山地政事務所表示
    上開所有權狀於九十三年六月十日遺失，使該事務所承辦人
    員將此不實事項登載於職務所掌之土地建物所有權狀註銷公
    告清冊等公文書上，並據以公告，於期滿後發給所有權狀，
    足以生損害於地政機關對土地登記事務登載、發給所有權狀
    之正確性及丁○○。甲○○、陳慧美取得補發之所有權狀後
    ，進而於九十三年九月二十日將上開房地移轉與案外人黃錦
    菊。
三、案經乙○○、丙○○、丁○○、戊○○提出告訴及臺北市政
    府警察局信義分局報告臺灣臺北地方法院檢察署檢察官偵查
    起訴及移送併辦審理。
    理  由
一、訊據被告甲○○固坦承有向告訴人乙○○、丁○○、戊○○
    借得上開款項，及收取告訴人丙○○交付之款項共六百三十
    萬元後，將之用於個人之資金週轉，而未能依約如期償還，
    及明知前揭永吉路房地之所有權狀仍在告訴人丁○○保管中
    ，為出賣上開房地而指示其妻陳慧美以該房地所有權狀已遺
    失為由向地政事務所申請補發等事實，惟矢口否認有何詐欺
    之犯行，辯稱：伊是因許代書以前揭復興南路土地請伊幫忙
    貸款，若代辦成功利益可觀，才向告訴人乙○○借款週轉，
    告訴人丙○○之部分是代書鄭榮洲以信義區之土地請伊幫忙
    貸款，伊為包裝借款人之資力，準備存款證明，才向告訴人
    丙○○借款，之後為了股票交割而另借一百三十萬元。伊向
    告訴人借款均有告知係為個人資金週轉，經其評估後而同意
    借錢，後來是因資金調度上之問題才無法償還云云。惟查：
（一）被告於九十二年九月間，向告訴人乙○○稱：其目前因一
      筆土地買賣案，需資金充作貸款人之資金證明，且該筆土
      地很大，就快成交云云，致告訴人乙○○信以為真，先後
      提供其本人所有房地及公司給被告向銀行辦理貸款，待分
      別貸得之五百萬元、二百五十萬元後，再各將其中之三百
      五十萬元、一百五十萬元借予被告之事實，業據告訴人乙○○指訴明確（見九十四年度偵字第一七一九０卷第二十
      二頁至二十三頁），且被告於偵查中自承：九十二年間就
      與告訴人有陸續往來借款，後來有一筆位於復興南路、和
      平東路交叉口的土地貸款案有向他調錢，我是幫忙一位許
      姓代書協助向銀行借款，許代書是要向王豚山祭祀公會買
      土地，請我幫忙貸款，該筆土地是政府於四十幾年向王豚
      山祭祀公會徵收，做機場設備使用，現變成宿舍，祭祀公
      會認為徵收用途不對，他們想買回，是九十二年九月開始
      談，當時我向告訴人乙○○說要做前揭土地銀行貸款計劃
      的存款證明等情（見九十四年度偵字第一七一九０號卷第
      十四頁至十六頁及九十四年度偵字第二二三五九號卷第十
      一頁至十四頁），是告訴人乙○○指述上情非虛，自堪採
      信。惟許代書僅委託被告協助貸款，並沒有委託其籌款作
      存款證明，且當時該筆土地仍為國有，尚未由王豚山祭祀
      公會買回，祭祀公會須費時多久買回仍不確定一節，此亦
      據被告供承在卷（見九十四年度偵字第一七一九０號卷第
      十五頁至十六頁），是被告既僅受託屆時協助辦理上開土
      地之買賣貸款事宜，並非該筆土地買賣雙方之仲介，許代
      書亦未委託被告先行準備貸方之存款證明或資力證明，且
      政府是否同意王豚山祭祀公會買回該筆土地，王豚山祭祀
      公會何時可以買回再轉賣與許代書，均非明確，更遑論向
      銀行辦理貸款一事，則被告自無先行準備貸款人資金證明
      之必要，是被告向告訴人乙○○稱其目前因有土地買賣案
      件，需資金充作貸款人之資金證明云云，顯係不實，另佐
      以被告復自承其於九十二年底、九十三年初開始向地下錢
      莊借錢，一開始只有幾十萬元，至九十三年三、四月就到
      上千萬元，其取得前揭借款後，係直接將錢用於股票買賣
      及支付積欠地下錢莊之款項等情（見九十四年度偵字第一
      七一九０號卷第十六頁、第二十四頁），而未存入其所謂
      貸款人之相關帳戶作為資金證明之用，顯見被告借款當時
      之經濟狀況已不佳，其向告訴人乙○○借款之真正目的實
      係為供其買賣股票及支付地下錢莊之用，並非用以作為前
      揭土地貸款之存款證明，參以告訴人指稱：如果被告不是
      用投資土地的理由向我借錢，我不會借錢給他等情，可見
      告訴人係誤以為被告確實有因土地買賣需資金證明而同意
      借款，是被告為向告訴人乙○○取得借款，隱瞞其真正借
      款之用途，而以其因土地買賣需資金充作貸款人之存款證
      明為藉口，向告訴人乙○○借款，致其信以為真，陷於錯
      誤而同意借款，則被告顯有為自己不法所有之意圖，而以
      詐術使告訴人乙○○交付借款之詐欺犯行甚明，被告辯稱
      其並無詐騙告訴人乙○○云云，自不足採。
（二）復查，告訴人丙○○指述：被告於九十三年四月二十二日
      向我詐稱有信義區○○○○段五筆土地共一千六百六十六
　　　坪，可與該行總行洽談興建貸款計畫，並可由元大建設興
      建大樓等，被告保證可以跟地主洽談，需斡旋金五百萬，
      並向我表示若投資可以獲得近一倍利潤，並拿興建計畫給
   　 我看，被告說投資四十五天，若貸款談成六百萬給我，若
      沒談成五百萬元退還，所以開兩張票保證，致使我相信有
      該企劃案而詐騙投資我五百萬，我請曹肇揆律師見證，雙
      方簽契約書，我於四月二十二日當天拿出三百萬現金交被
      告，另再於當天匯款二百萬至被告指定安泰銀行0000
      000000000號帳戶內合計五百萬，被告為取信於
      我，並開具國泰銀行萬華分行HC0000000及HC00
      00000號兩張面額三百萬元支票給我並簽名，另被告
      又告訴我需要保證金一百三十萬，所以我又於九十三年六
      月三日當天交給被告一百三十萬，未料後來支票遭退票，
      被告亦避不見面，也沒去沒去銀行上班；我不是借款給被
      告，被告知道我身上有七百萬元，他先要向我借錢，但我
      不借他就拿土地案來騙等情（見九十三年度偵字第一五一
      二０號卷第四、五頁及八十五頁至九十頁），有告訴人丙○○提出被告所簽立內容為丙○○於九十三年四月二十二
      日交付被告五百萬元，被告收款用於台北市○○區○○段
      五小段二九之二至之六號五筆土地共一六六六坪購買前置
      斡旋金等之契約書、被告所開立國泰世華銀行為發票人之
      前揭支票二紙、退票單二份及台北市土地謄本五張為憑（
      見九十三年度偵字第一五一二０號卷第三十八至四十頁、
      第七十一頁至七十五頁），且被告於偵查中坦承有向告訴
      人丙○○表示須五百萬元作議約用之斡旋金等情，而證人
      曹肇揆律師亦證稱：我有見證被告跟丙○○之契約書，被
      告說這筆錢是購買土地斡旋金，丙○○是合夥。當時丙○○向我說他與被告有合夥要買土地，他要出五百萬，被告
      開給他兩張支票，但他認為不保險，請我見證等語（九十
      三年度調偵字第四０號卷第四十三頁），另告訴人丙○○
      之友人吳秋波證稱：我於丙○○交給被告一百三十萬時在
      現場，地點在大直海總附近丙○○的車上。有聽到是土地
      買賣，我還叫丙○○小心點。當時我問丙○○錢何用，被
      告他說是買土地用等語（見九十三年度調偵字第四六０號
      卷第四十四頁），核與告訴人丙○○指稱五百萬元是合夥
      購地之投資款，一百三十萬元被告說是購買土地用之保證
      金等情相符，是被告辯稱五百萬元是其向告訴人借款作為
      包裝借款人之資金證明，並非投資款，一百三十萬元係是
      單純借款作交割股票之用，沒向告訴人丙○○說是買賣土
      地之保證金云，顯不足取。
（三）又如上所述，被告係以因購買前揭信義區土地須斡旋金及
      保證金為由，先後向告訴人丙○○取得六百三十萬元，惟
      被告於偵查中坦承伊並沒有跟地主議約，伊僅係負責前揭
      土地企劃案之銀行貸款，是代書鄭榮洲負責與地主議約等
      語（見九十三年度偵字第一五一二０號卷第八十六頁），
      且證人鄭榮洲證稱：前揭信義區土地案是我的，掮客林佑
      融找我說他手上有這筆土地，每坪約一百六十萬到二百五
      十萬，地主要賣，問我有無興趣興建，我向公司提案，朋
      友就介紹案子可以送到被告分行評估，因瑞智公司剛好也
      要找大樓，所以找瑞智公司為借款人向銀行申請。我當時
      送資料給被告任職之世華萬華分行申請貸款，被告說他要
      評估，後來他說世華估不到那樣高的額度，幫我送安泰銀
      行。我沒有委託被告幫我處理合建的事，因為我們土地要
      給瑞智公司使用的目的很明確，且我們是向世華貸款，被
      告是世華代表，而向安泰貸款時，被告變協助角色。被告
      如果協助貸款成，世華部分沒有佣金，因為我們是向被告
      貸款，安泰或其他銀行貸成，我有承諾給佣金百分之一或
      二，這是一般的行情。我沒有和地主接洽過，是由林佑融
      負責處理。被告不須和地主接洽，無需被告提供買賣斡旋
      金處理土地，土地斡旋金與被告無關，我們自己有提供五
      千萬押在代書處，被告沒有說他需要什麼費用，不可能請
      被告提供斡旋金或保證金，我們只是請被告幫忙找銀行貸
      款不需費用，成立後才會需要費用，且成立後我們公司自
      然會負責相關費用，並沒要求被告準備斡旋金。另議約書
      名稱應該是要約書，是由買方開立給賣方，是簽訂正式合
      約前的一個動作，表明雙方要買賣意願，此部分是我們和
      地主間的事，沒委託被告處理。我沒委託被告和地主接洽
      ，與他行貸款也不需要保證金或斡旋金，議約金與被告無
      關等語綦詳（見九十三年度調偵字第四六０號卷第十二至
      二十一頁、四十三頁），並有鄭榮洲提出之委任書、授權
      書及要約書在卷可稽（見九十三年度調偵字第四六０號卷
      第五十三頁至五十九頁），又瑞智公司負責人林芳智亦證
      稱：當時我們公司要找大樓，鄭榮洲是我們顧問，他說信
      義區土地適合蓋大樓，問我意願，我請鄭榮洲評估能向銀
      行貸多少來決定要不要投資。不知地主要賣地。被告和鄭
      榮洲一起來。被告是世華銀行代表，評估是否貸款給我們
      。後來不了了之，鄭榮洲也告訴我不做了。沒有談核貸下
      來鄭榮洲可拿多少佣金，且銀行同意核貸，我也不一定接
      等語明確（見九十三年度調偵字第四六０號卷第十二頁至
      二十一頁），可見瑞智公司僅委託鄭榮洲評估可向銀行貸
      得多少金額，再決定是否購買上開信義區土地，並未到決
      定購買土地之階段，而被告亦僅係受鄭榮洲委託協助向銀
      行辦理瑞智公司洽購臺前揭信義區五筆土地之貸款事宜，
      並未受託與地主洽談買賣議約工作，根本不須準備斡旋金
      或保證金，參以被告自承九十三年年初財務調度就有問題
      ，其取得前揭款項後係將之直接存入其個人帳戶，用以兌
      現於股票及支付其他支票款（見九十三年度偵字第一五二
      ０號卷第八十六至九十頁，九十四年度調偵字第四六三號
      卷第十六頁），而未用以作為斡旋金或保證金之用，堪認
      被告亦係為取得資金供其個人買賣股票及支付其他債務之
      用，而向告訴人丙○○謊稱須斡旋金及保證金，以此詐術
      向告訴人騙取資金供個人股票交易及其他債務清償之用，
      是被告有意圖為自己不法所有之詐欺犯意，至為灼然。
（四）另被告如何於九十三年四月間，透過告訴人丁○○所認識
      之大華建設股份有限公司葉正雄協理與大華證券股份有限
      公司松山分公司黃炳杉經理，以為處理松智路與信義路口
      之土地（即前開臺北市○○區○○段五小段二十九之二至
      二十九之六地號等五筆土地）買賣事宜需斡旋金一千多萬
      元為由，於九十三年四月二十九日向丁○○借款一千一百
      萬元，由被告實拿九百萬元，另二百萬元交付葉正雄、黃
      炳衫作為佣金，被告並同時簽發付款人均為國泰世華商業
      銀行萬華分行、面額均為四百萬元、票號分別為ＨＦ00
      00000號、ＨＦ0000000號、ＨＦ00000
      00號、票載發票日均為九十三年六月十二日之本票三紙
      ，並出具借據一紙，連同其配偶陳慧美所有門牌號碼臺北
      市○○路二百巷四十三號三樓房地所有權狀正本各一份，
      交付與丁○○作為借款擔保等情，除據告訴人丁○○指訴
      在卷外，並經證人葉正雄於本院九十三年度自字第二四四
      號被告被訴詐欺一案中證述：九十三年四月被告要向丁○○借錢，當時是借一千一百萬，借四十五天，一百萬的利
      息，所以被告就開一千二百萬的票子，被告有寫一張借據
      給丁○○。當時被告說他要拿票借款，有一塊信義區土地
      想借錢，被告說有台北及屏東各有一間房子可供擔保，因
      擔保品可能不足，我幫他問五、六組人是否要借款給被告
      ，四月二十九日前一天，大華證券黃炳杉經理打電話說廖
      董有意借他。被告說他要借錢去斡旋101對面土地，就是
      支付這塊土地之斡旋金。丁○○當場拿一千一百萬現金給
      被告，後來被告就是拿九百萬去安泰存款，二百萬元是給
      我個人的佣金。我有給黃炳彬二十五萬，另一百七十五萬
      用來請客等語，及證人黃炳彬證述：我與丁○○是好友，
      九十三年四月二十九日那天要領大筆金，所以我就陪丁○○領款一千一百萬元當面交給被告。被告交給丁○○有三
      張世華銀行銀行本票，每張四百萬，及借據一紙，上面有
      記載用永吉路的房地作抵押，當天也有交房地產所有權狀
      正本。丁○○是交現金給被告，葉正雄也在場。之前在談
      這件事時，被告說借款要當信義路一塊土地斡旋金等語屬
      實（見九十四年度他字第七三六二號卷第二十三頁至二十
      七頁），復有告訴人丁○○所提出之前揭三紙支票與退票
      理由單、借據及上開永吉路之土地及建物所有權狀在卷足
      稽（見九十四年度他字第七三六二號卷第九頁至十一頁）
      ，而被告亦坦承係以前揭土地需斡旋金為由向告訴人丁○○借款（見九十三年度調偵字第四六０號卷第四十七頁）
      ，足認告訴人丁○○指稱被告係以需斡旋金為由向其借款
      等情，應堪採信。惟如前所述，被告僅受鄭榮洲委託協助
      向銀行辦理瑞智公司洽購前揭五筆土地之貸款事宜，並未
      受託與地主洽談買賣議約工作，不須準備斡旋金，且被告
      亦坦承其取得前揭九百萬元之借款後，均係存入其個人使
      用之帳戶，用以填補錢莊及銀行之本金、利息及股票缺口
      （見九十四年度調偵字第四六三號卷第一六一頁、九十三
      年度調偵字第四六０號卷第二十頁），益見並無被告所辯
      需幹旋金一事，是被告辯稱其當時確實係為籌措斡旋金而
      借款，洵非可採，被告應係為償還前揭股票及其他債務，
      而假藉需斡旋金之名義，向告訴人丁○○騙取借款無訛。
（五）又被告於九十三年五、六月間，透過代書葉坤輝向告訴人
      戊○○之胞兄葉木盛佯稱要仲介一筆臺北市信義計畫區土
      地貸款案，亟需資金調度，事成後會給付紅包。嗣葉木盛
      乃將上情轉知其胞弟戊○○，致戊○○信以為真，於九十
      三年五月底至六月初之某日，交付現金一百萬元與葉木盛
      ，再由葉坤輝陪同葉木盛至被告任職之國泰世華銀行萬華
      分行將上開現金交與被告，被告即開立面額一百萬元、九
      十三年六月十一日到期之支票一紙與葉木盛轉交戊○○作
      為擔保之事實，亦據告訴人戊○○指述在卷（見九十三年
      度偵字第二一０四０號卷第四至七頁，九十四年調偵字第
      二００號卷第十五、十六頁），及同案被告戊○○供承屬
      實（見九十五年度偵續字第三六號卷第三十六頁）。然而
      前揭土地之貸款案並不需被告準備資金，且被告向國泰世
      華銀行、安泰銀行申請評估是否能核貸三十億元之前揭土
      地貸款案早已於九十三年三、四月間經該二家銀行評估認
      差距太大而直接退件，此經證人即國泰世華銀行南京東路
      分行經理施文雄及安泰銀行經理王永年證述明確（見九十
      三年度調偵字第四六０號卷第十三至十五頁），復參酌被
      告亦未將取得之借款用於土地貸款案，其坦承係將之用以
      償還個人債務（見九十五年度偵續字第三六號卷第三十一
      頁），由此足認被告所謂前揭貸款案須資金週轉之說詞亦
      屬不實，其實係為取得款項供個人償債之用，是被告有對
      告訴人戊○○施以詐術，致其陷於錯誤而借款之事實，亦
      堪認定。
（六）由上可知，被告向告訴人乙○○、丙○○、丁○○及戊○○取得款項後，均係將之用以償還積欠地下錢莊、填補股
      票虧損等個人債務，且被告於九十三年六月七日至九月間
      ，其所簽發之支票退票金額高達四千二百九十四萬一千元
      ，有被告法務部票據信用資訊連結作業查詢明細表可稽（
      見九十四年度調偵字第二００號卷第八、九頁），顯見被
      告當時之財務狀況已嚴重惡化，無償還之能力，惟其仍隱
      瞞其真正之財務狀況，以不實之說詞向前述告訴人詐騙款
      項，益見被告有為自己不法所有之意圖甚明，被告辯稱其
      並無詐欺之犯意，委無足取。
（七）另關於事實二部分，查此部分之事實業據被告坦承不諱，
      核與同案被告陳慧美供述：被告向伊表示所有權狀遺失，
      指示伊前往地政事務所申報遺失補發等情相符，並有臺北
      市松山地政事務九十四年三月八日北市松地三字第九四三
      ０二四四九０００函附卷可稽。按刑法第二百十四條使公
      務員登載不實罪之成立，以明知為不實之事項，而使公務
      員登載於職務上所掌之公文書，且足以生損害於公眾或他
      人為要件。該罪之成立須一經他人之聲明或申報，公務員
      即有登載之義務，並依其所為之聲明或申請予以登載，而
      屬不實之事項者，始足構成（最高法院六十九年台上七三
      二號、七十三年台上字第一七一０號判例意旨參照）。次
      按土地所有權狀及土地他項權利證明書，因滅失請求補給
      者，應敘明滅失原因，檢附有關證明文件，經地政機關公
      告三十日，公告期滿無人就該滅失事實提出異議後補給之
      ；申請土地所有權狀或他項權利證明書補給時，應由登記
      名義人敘明其滅失之原因，檢附切結書或其他有關證明文
      件，經登記機關公告三十日，並通知登記名義人，公告期
      滿無人提出異議後，登記補給之，土地法第七十九條第二
      款及土地登記規則第一百五十五條第一項亦定有明文。準
      此，地政機關一經受理即應依當事人之申請將書狀「滅失
      」（含毀損、遺失）之事由，登載於職務上所掌管製作之
      公文書公告上對外發布，地政機關對於公告上所載土地所
      有權狀是否滅失之事實，並無實質審查之權限，僅有形式
      審核所應檢具之文件是否齊備之餘地。又被告明知其上開
      土地及建物所有權狀並未遺失，竟仍向地政機關以遺失為
      由，申請補發，使不知情之公務員將此一不實事項登載於
      職務上所掌之公文書之公告上，自足以生損害於臺北市松
      山地政事務所對所有權狀核發管理之正確性及所有權狀持
      有人丁○○，是被告有使公務員登載不實之犯行，應堪以
      認定。
（八）綜上所述，被告所辯無非係卸責之詞，不足採信，本件事
      證明確，被告有詐欺取財及使公務員登載不實之犯行，堪
      以認定，應依法論科。
二、按被告行為後，刑法業於九十四年二月二日修正公布，且依
    刑法施行法第十條之一規定，已於九十五年七月一日生效施
    行，關於新舊法之比較適用，自應依刑法第二條第一項「按
    行為後法律有變更者，適用行為時之法律，但行為後之法律
    有利於行為人者，適用最有利於行為人之法律」之規定，依
    「從舊從輕」原則而為比較；且比較時應就罪刑有關之共犯
    、未遂犯、想像競合犯、牽連犯、連續犯、結合犯，以及累
    犯加重、自首減輕暨其他法定加減原因（如身分加減）與加
    減例等一切情形，綜其全部罪刑之結果而為比較（最高法院
    九十五年五月二十三日九十五年度第八次刑庭會議決議參照
    ）。爰先就本件新舊法比較結果論述如下：
（一）刑法第三百三十九條第一項詐欺取財罪及同法第二百十四
      條之使公務員登載不實罪之法定刑均有罰金刑，而修正後
      刑法施行法所增訂第一條之一規定：「中華民國九十四年
      一月七日刑法修正施行後，刑法分則編所定罰金之貨幣單
      位為新臺幣。九十四年一月七日刑法修正時，刑法分則編
      未修正之條文定有罰金者，自九十四年一月七日刑法修正
      施行後，就其所定數額提高為三十倍。但七十二年六月二
      十六日至九十四年一月七日新增或修正之條文，就其所定
      數額提高為三倍」，是比較適用修正後刑法施行法第一條
      之一第二項與罰金罰鍰提高標準條例第一條規定之結果，
      因上開各罪罰金刑之最高額度均屬相同，並非刑罰法令之
      變更，自無刑法第二條第一項比較新舊法之適用，應適用
      裁判時之刑法施行法第一條之一（最高法院九十五年度第
      二十一條刑事庭會議決議參照）。又刑法第三十三條第五
      款修正為：「主刑之種類如下：五、罰金：新臺幣一千元
      以上，以百元計算之」，是依修正後之法律，前開各罪所
      得科處之罰金刑最低則均為新臺幣一千元，與被告行為時
      之罰金罰鍰提高標準條例第一條前段規定之提高倍數十倍
      及修正前刑法第三十三條第五款規定之罰金最低額一元相
      比較，新法將上開二罪罰金刑之最低額提高為一千元，比
      較上述修正前、後之刑罰法律，自以被告行為時關於刑法
      第三十三條第五款規定科處罰金刑之法律較有利。
（二）被告行為時之刑法第五十六條規定：「連續數行為而犯同
      一之罪名者，以一罪論。但得加重其刑至二分之一。」；
      而被告行為後上開法條則已刪除。該項刪除雖非犯罪構成
      要件之變更，但已影響行為人刑罰之法律效果，自屬法律
      有所變更，而有比較新舊法之必要。而本案被告先後多次
      詐欺之行為，若依舊法規定，僅以一罪論，並得加重其刑
      至二分之一；若依新法，則須分論併罰。經比較新、舊法
      之結果，應以被告行為時之舊法較有利於被告。
（三）綜上所述，本件綜其全部比較結果，認舊法對被告較為有
      利，自應依刑法第二條第一項前段規定，適用有利於被告
      之舊法規定，以為論處。
三、核被告所為，係犯刑法第三百三十九第一項詐欺取財罪及同
    法第二百十四條使公務員登載不實罪。被告明知上開房地所
    有權狀正本係交付告訴人丁○○保管作為借款擔保，並未遺
    失，卻指示不知情之陳慧美向臺北市松山區地政事務所謊報
    遺失申請補發，為間接正犯。又被告先後多次詐欺取財之犯
    行，時間緊接，觸犯犯罪構成要件相同之罪名，顯係基於概
    括犯意為之，為連續犯，應依修正前刑法第五十六條之規定
    以一罪論，並依法加重其刑。另被告所犯上開使公務員登載
    不實、連續詐欺取財二罪名，犯意各別，行為互殊，應予以
    分論併罰。又被告詐欺告訴人戊○○之部分，雖未據檢察官
    起訴，惟因此部分與已起訴且經論罪科刑之部分，有連續犯
    之裁判上一罪關係，為起訴效力所及，且經檢察官移送併辦
    ，本院自得併予審理。爰審酌被告犯罪之動機、目的、手段
    、其詐騙告訴人之金額不少，且迄今未能全數償還與告訴人
    或與告訴人達成和解，對告訴人所生之損害不輕，且被告明
    知前揭權狀已交由告訴人丁○○擔保，惟仍同意由他人申請
    補發，損害對告訴人丁○○之權益及該地政事務所權狀管理
    核發之正確性，被告犯罪復後未能坦承全部犯行，態度尚非
    良好，暨其品性、生活狀況及智識程度等一切情狀，量處如
    主文所示之刑。又被告行為時之刑法第四十一條第一項前段
    規定：「犯最重本刑為五年以下有期徒刑以下之刑之罪，而
    受六個月以下有期徒刑或拘役之宣告，因身體、教育、職業
    、家庭之關係或其他正當事由，執行顯有困難者，得以一元
    以上三元以下折算一日，易科罰金。」。參酌被告行為時之
    修正前罰金罰鍰提高標準條例第二條前段（現已刪除）規定
    ，就其原定數額提高為一百倍折算一日，則本件被告行為時
    之易科罰金折算標準，最高應以銀元三百元折算一日，經折
    算為新臺幣後，應以新臺幣九百元折算為一日。而九十五年
    七月一日修正公布施行之刑法第四十一條第一項前段則規定
    ：「犯最重本刑為五年以下有期徒刑以下之刑之罪，而受六
    個月以下有期徒刑或拘役之宣告者，得以新臺幣一千元、二
    千元或三千元折算一日，易科罰金。」。比較新、舊法結果
    ，以舊法之規定，較有利於被告，爰依修正前之規定，就被
    告所犯使公務員登載不實罪之部分，諭知易科罰金之折算標
    準。
據上論斷，應依刑事訴訟法第二百九十九條第一項前段，刑法第
二條第一項前段、第三百三十九條第一項、第二百十四條、刑法
施行法第一條之一、修正前刑法第五十六條、第四十一條第一項
前段，修正前罰金罰鍰提高標準條例第二條，現行法規所定貨幣
單位折算新臺幣條例第二條，判決如主文。
本案經檢察官郭昭吟到庭執行職務
中　　華　　民　　國　　96　　年　　1 　　月　　23　　日
                  刑事第五庭  審判長法  官  黃程暉
                                    法  官  高偉文
                                    法  官  李宜娟
以上正本證明與原本無異。
如不服本判決，應於判決送達後10日內向本院提出上訴狀（應抄
附繕本）。告訴人或被害人如對於本判決不服者，應具備理由請
求檢察官上訴，其上訴期間之計算係以檢察官收受判決正本之日
期為準。
                                    書記官  游秀珠
中　　華　　民　　國　　96　　年　　1 　　月　　31　　日
附錄本案論罪科刑法條：
中華民國刑法第339條（普通詐欺罪）
意圖為自己或第三人不法之所有，以詐術使人將本人或第三人之
物交付者，處5年以下有期徒刑、拘役或科或併科1千元以下罰金
。
以前項方法得財產上不法之利益或使第三人得之者，亦同。
前二項之未遂犯罰之。
中華民國刑法第214條（使公務員登載不實罪）
明知為不實之事項，而使公務員登載於職務上所掌之公文書，足
以生損害於公眾或他人者，處3年以下有期徒刑、拘役或5百元以
下罰金。
